ACORDAO-COMPLETO-2586188

ACÓRDÃO 3816/2023 ATA 14/2023 - PRIMEIRA CÂMARA

VISTO, relatado e discutido este pedido de reexame interposto por Paulo Roberto Cardoso Rodrigues contra o Acórdão 10271/2022-TCU-Primeira Câmara (relator: Ministro Weder de Oliveira) , que considerou ilegal seu ato de aposentadoria, com negativa de registro, em decorrência da incorporação de quintos pelo exercício de função comissionada no período compreendido entre 8/4/1998 e 4/9/2001,
ACORDAM os Ministros do Tribunal de Contas da União, reunidos em sessão da 1ª Câmara, ante as razões expostas pelo Relator e com fundamento no art. 48 da Lei 8.443/1992 e no art. 7º, inciso II, da Resolução-TCU 353/2023, em: 
9.1. conhecer do pedido de reexame, para, no mérito, dar-lhe provimento parcial; 
9.2. ordenar excepcionalmente o registro do ato, mantendo-se a apreciação pela sua ilegalidade; e
9.3. encaminhar cópia desta decisão ao Tribunal Regional do Trabalho da 4ª Região/RS e ao recorrente.

Pedido de reexame interposto contra Acórdão que julgou irregular aposentadoria, pela incorporação de quintos de funções comissionadas exercidos entre 8/4/1988 e 4/9/2001.

Primeira Câmara

3. Recorrente: Paulo Roberto Cardoso Rodrigues (XXX.554.610-XX)

13.1. Ministros presentes: Walton Alencar Rodrigues (Presidente), Benjamin Zymler, Jorge Oliveira (Relator) e Jhonatan de Jesus.
13.2. Ministro-Substituto presente: Weder de Oliveira.

JORGE OLIVEIRA

Ministro-Substituto Weder de Oliveira

Adoto como relatório a instrução elaborada pela Unidade de Auditoria Especializada em Recursos (AudRecursos) , que contou com a anuência de diretor da unidade e do Ministério Público junto ao TCU (MPTCU) , nestes autos representado pelo Procurador Sérgio Ricardo Costa Caribé (peças 26-28) :
"INTRODUÇÃO
Trata-se de pedido de reexame (peças 12-15) interposto por Paulo Roberto Cardoso Rodrigues contra o Acórdão 10271/2022-TCU-Primeira Câmara (peça 8, Rel. Min. Weder de Oliveira) . 
A deliberação recorrida apresenta o seguinte teor: 
ACORDAM os ministros o Tribunal de Contas da União, reunidos em sessão da 1ª Câmara, com fundamento nos arts. 1º, V, e 39, II, da Lei 8.443/1992, c/c os arts. 17, III; 143, II, 260 e 262 do Regimento Interno do TCU, em considerar ilegal e negar registro ao ato de aposentadoria em favor do interessado identificado no item 1.1, e expedir as determinações abaixo, conforme proposto pela unidade técnica.
 (...) 
1.7. Determinações/Recomendações/Orientações:
1.7.1. dispensar a devolução dos valores indevidamente recebidos, presumidamente, de boa-fé pelo interessado nos termos da Súmula 106 deste Tribunal;
1.7.2. determinar ao órgão/entidade responsável pela concessão que:
1.7.2.1. dê ciência do inteiro teor desta deliberação ao interessado, alertando-o de que o efeito suspensivo proveniente da interposição de eventuais recursos perante o Tribunal não o exime da devolução dos valores percebidos indevidamente após a respectiva notificação, caso esses não sejam providos, devendo encaminhar os comprovantes dessa notificação a esta Corte no prazo de até 30 (trinta) dias;
1.7.3. dar ciência deste acórdão ao órgão/entidade responsável pela concessão, informando que o teor integral da deliberação poderá ser obtido no endereço eletrônico www.tcu.gov.br/acordaos.
1.7.4. encerrar o processo e arquivar os presentes autos.
HISTÓRICO
Em exame, para fins de registro, ato de aposentadoria emitido por Tribunal Regional do Trabalho da 4ª Região/RS - RS em benefício de Paulo Roberto Cardoso Rodrigues.
O ato foi considerado ilegal, com negativa de registro, pela inclusão, nos proventos, de quintos de funções comissionadas exercidas após o advento da Lei 9.624/1998, que extinguiu a vantagem.
A parcela irregularmente incluída nos proventos estava amparada por decisão judicial transitada em julgado.
O ato foi considerado ilegal sem, contudo, determinar-se a suspensão do benefício ou a exclusão gradual da vantagem, tendo em vista a modulação de efeitos estabelecida pelo STF no RE 638.115.
ADMISSIBILIDADE
Reitera-se a proposta de conhecimento do recurso, nos termos do exame de admissibilidade de peça 16 e do despacho de peça 19, suspendendo-se os efeitos do caput do Acórdão 10271/2022-TCU-Primeira Câmara.
EXAME DE MÉRITO
Delimitação
O presente exame contempla a seguinte questão:
legalidade da incorporação de quintos pelo exercício de função comissionada ou de cargo em comissão após a entrada em vigor da Lei 9.624/1998, de 8/4/1998.
Incorporação de quintos após a vigência da Lei 9.624/1998
O recorrente defende que o ato é legal, pois os quintos foram incorporados com base em decisão judicial, que reconheceu o direito à vantagem. Argumenta, em síntese, que:
é beneficiário de decisão judicial proferida em ação movida pelo Sindicato dos Trabalhadores do Judiciário Federal no Rio Grande do Sul - SINTRAJUFE (processo 2003.71.00.057296-7/RS) . A decisão transitou em julgado em 28/06/2010, antes da conclusão do julgamento, pelo STF, do Recurso Extraordinário 638.115;
o servidor aposentado não pode sofrer qualquer destaque das parcelas integrantes de seus proventos, provenientes do período em que estava em atividade, pois teve seu ato de aposentadoria publicado pelo órgão de origem em conformidade com o entendimento do Tribunal de Contas da União, na época da aposentadoria e da publicação do respectivo ato, e também em conformidade, atualmente, com a decisão proferida pelo Supremo Tribunal Federal em processo julgado sob o regime da Repercussão Geral;
o direito do Tribunal de Contas da União de alterar o seu posicionamento deve encontrar limite no princípio da segurança jurídica, visto que os administrados não podem ficar sujeitos à instabilidade surgida a cada julgamento de registro de ato de aposentadoria de servidor público;
o art. 23 da Lei de Introdução das Normas do Direito Brasileiro (LINDB) - Decreto-Lei 4.657/1942, com redação acrescida pela Lei nº 13.655/2018 - dispõe sobre segurança jurídica e eficiência na criação e na aplicação do direito público, prevendo que a decisão administrativa que estabelecer nova interpretação sobre norma de conteúdo indeterminado, deve observar um regime de transição para sua aplicação, sendo que o art. 24 deste mesmo diploma legal vem resguardar a validade de situações constituídas a partir de atos administrativos que, ao tempo de sua edição, observaram as orientações gerais vigentes no ordenamento e nas instituições.
Análise:
Não há amparo legal para a incorporação de quintos pelo exercício de função comissionada ou cargo em comissão após 8/4/1998, quando entrou em vigor a Lei 9.624/1998, que extinguiu a vantagem.
A questão foi decidida pelo Supremo Tribunal Federal, em regime de repercussão geral (RE 638.115, tema 395) . O entendimento fixado foi o de que 'ofende o princípio da legalidade a decisão que concede a incorporação de quintos pelo exercício de função comissionada no período de 8/4/1998 até 4/9/2001, ante a carência de fundamento legal'.
A carência de fundamento legal para a concessão da vantagem é motivo suficiente para sustentar a ilegalidade do ato e a consequente negativa de seu registro (plano da validade) , ainda que, excepcionalmente, sejam preservados os efeitos financeiros (plano da eficácia) , se atendidas as condições fixadas pelo STF ao modular os efeitos do julgamento do RE 638.115.
Registra-se que, ainda que comprovado o trânsito em julgado, isto por si só não possui o condão de alterar o julgamento pela ilegalidade do ato, pois que o e. STF deixou assente que a incorporação de quintos no período de 8/4/1998 até 4/9/2001 ofende o princípio da legalidade, nos termos da tese firmada em sede de repercussão geral, Tema 395. Ademais, o provimento judicial somente impede a suspensão dos pagamentos das parcelas indevidas (Acórdão 3842/2020-TCU-Primeira Câmara) 
5.10.	Convém lembrar que a sedimentada jurisprudência da Suprema Corte é no sentido de classificar como ato complexo a concessão de aposentadoria, reforma ou pensão, consoante os seguintes julgados (RMS 3881/SP, MS 19875/DF, RE 195861/ES e MS 23665/DF) .
5.11.	Assim, sendo o ato de aposentadoria complexo, este somente passa a estar plenamente formado (perfeito) , válido (aferição da legalidade com reflexo de definitividade perante a Administração) e eficaz (plenamente oponível a terceiros, deixando de apresentar executoriedade provisória) quando recebe o registro pela Corte de Contas. Tal entendimento decorre do disposto no inciso III do art. 71 da Constituição Federal, que estabelece que compete ao Tribunal de Contas da União apreciar, para fins de registro, a legalidade dos atos de admissão, assim como a concessão de aposentadoria, reforma ou pensão.
5.12.	Nessa perspectiva, impõe-se reconhecer que referido ato possui natureza precária (cf., e.g., Acórdão 2482/2007-TCU-Primeira Câmara, Relator Augusto Nardes) , razão pela qual, até que haja o efetivo julgamento e o consequente registro pela Corte de Contas, não há que se falar em ato jurídico perfeito, tendo em vista a ausência de aperfeiçoamento e definitividade do ato.
5.13.	A propósito do tema, colaciona-se entendimento esposado pela Corte Constitucional ao decidir no âmbito do RE-195.861/ES:
APOSENTADORIA - ATO ADMINISTRATIVO DO CONSELHO DA MAGISTRATURA - NATUREZA - COISA JULGADA ADMINISTRATIVA - INEXISTÊNCIA. O ato de aposentadoria exsurge complexo, somente se aperfeiçoando com o registro perante a Corte de Contas. Insubsistência da decisão judicial na qual assentada, como óbice ao exame da legalidade, a coisa julgada administrativa. (grifos acrescidos) 
5.14.	No caso em apreço, não houve o respectivo registro em razão da constatação de ilegalidades no ato, o que afasta, por si só, a presunção de legitimidade do ato administrativo que concedeu o benefício a interessada, não havendo, assim, que se falar em violação da segurança jurídica ou de proteção da confiança. 
5.15.	É sobremodo importante ressaltar que este Tribunal tem o poder/dever de apreciar, para fins de registro, os atos de pensão civil na esfera federal, nos termos do art. 71 da Lei Maior. Esta prerrogativa não pode ser infirmada pela sobreposição dos princípios da razoável duração do processo e da eficiência na Administração Pública.
5.16. 	Demais disso, não se examina norma de conteúdo indeterminado, conforme previsto no art. 1º da Lei 13.655/2018, que promoveu alteração na Lei de Introdução ao Direito Brasileiro (art. 23 da LINDB - Decreto-lei 4.657/1942) .
5.17.	Nesse sentir, é de se opinar pela rejeição dos argumentos apresentados.
CONCLUSÃO
Do exame, é possível concluir que a ausência de amparo legal justifica a irregularidade do ato (plano da validade) , mesmo nos casos em que o pagamento seja mantido (plano da eficácia) , em caráter excepcional, por força da modulação dos efeitos da decisão adotada no RE 638.115.
PROPOSTA DE ENCAMINHAMENTO
Ante o exposto, submetem-se os autos à consideração superior, propondo-se, com fundamento no art. 48 da Lei 8.443/1992:
	a)	conhecer do recurso e, no mérito, negar-lhe provimento; e
	b) informar ao (s) recorrente (s) e demais interessados do acórdão a ser proferido, destacando que o relatório e o voto que o fundamentam podem ser acessados por meio do endereço eletrônico www.tcu.gov.br/acordaos."
	É o relatório.

Felipe Néri Dresch da Silveira (33.779/OAB-RS) e Carlos Guedes do Amaral Junior (39.183/OAB-RS)

Procurador Sérgio Ricardo Costa Caribé

PEDIDO DE REEXAME. APOSENTADORIA. INCLUSÃO NOS PROVENTOS DE QUINTOS DE FUNÇÃO COMISSIONADA EXERCIDA POSTERIORMENTE À EDIÇÃO DA LEI 9.624/1998. ILEGALIDADE. NEGATIVA DE REGISTRO. INCIDÊNCIA, NA ESPÉCIE, DA MODULAÇÃO DE EFEITOS ESTABELECIDA PELO SUPREMO TRIBUNAL FEDERAL NO RECURSO EXTRAORDINÁRIO 638.115. CONHECIMENTO DO PEDIDO DE REEXAME. PROVIMENTO PARCIAL. REGISTRO EXCEPCIONAL DO ATO, A DESPEITO DA SUA ILEGALIDADE, À LUZ DO ART. 7º, INCISO II, DA RESOLUÇÃO-TCU 353/2023.

APOSENTADORIA (APOS)

Trata-se de pedido de reexame interposto por Paulo Roberto Cardoso Rodrigues, ex-servidor do Tribunal Regional do Trabalho da 4ª Região, contra o Acórdão 10271/2022-TCU-Primeira Câmara (relator: Ministro Weder de Oliveira) , que apreciou como ilegal e negou o registro do seu ato de aposentadoria, em face da incorporação de quintos relativos a funções comissionadas exercidas entre 8/4/1998 e 4/9/2001.
2.	Inicialmente, ratifico o despacho exarado à peça 19, no sentido de que o pedido de reexame deve ser conhecido, porquanto preenche os requisitos de admissibilidade previstos no artigo 48 da Lei 8.443/1992.
3.	O recorrente alega, em síntese, que o ato deve ser considerado legal, pois é beneficiário de ação movida pelo Sindicato dos Trabalhadores do Judiciário Federal no Rio Grande do Sul (SINTRAJUFE) , mediante processo 2003.71.00.057296-7/RS, transitada em julgado em 28/6/2010, que garantiu o pagamento da referida rubrica.
4.	A AudRecursos, acompanhada pelo MPTCU, propõe negar provimento ao pedido de reexame, com base nos seguintes argumentos (peça 26) :
	a) não há amparo legal para a incorporação de quintos pelo exercício de função comissionada ou cargo em comissão após 8/4/1998, como decidido pelo STF no julgamento do RE 638.115; e
	b) a ausência de amparo legal justifica a irregularidade do ato (plano da validade) , mesmo nos casos em que o pagamento seja mantido (plano da eficácia) , em caráter excepcional, por força da modulação dos efeitos da decisão adotada no RE 638.115.
5.	Alinho-me aos pareceres, cujas análises quanto à ilegalidade do ato incluo entre minhas razões de decidir, sem prejuízo de tecer breves comentários sobre a matéria em discussão e de promover ajustes quanto ao encaminhamento proposto.
6.	O STF já assentou a ilegalidade da incorporação dos quintos/décimos resultantes do exercício de funções exercidas entre 8/4/1998 e 4/9/2001 (tese 395) . Dessa forma, o ato em exame deve ser considerado ilegal, ainda que tenha havido a modulação do alcance da decisão do STF no RE 638.115. 
7.	A apreciação da legalidade que tem lugar nesta Corte de Contas opera no plano da validade do ato, enquanto a modulação dos seus efeitos opera no plano da eficácia. Portanto, é possível que um ato inválido no nosso ordenamento jurídico, excepcionalmente, produza efeitos jurídicos, tal como no caso em exame (vide Acórdão 2.198/2023-1ª. Câmara, de minha relatoria) .
8.	O acórdão de relação atacado consignou que havia, nos autos, informação de que as parcelas incorporadas a título de quintos estavam sendo pagas com amparo em decisão transitada em julgado. Desse modo, deixou de determinar a suspensão do seu pagamento ou a absorção futura da rubrica, considerando a modulação de efeitos estabelecida pelo STF no Recursos Extraordinário (RE) 638.115.
9.	A situação ora delineada alinha-se à modulação definida pela Excelsa Corte, fazendo com que, em análise preliminar, não houvesse reparos na decisão objeto do recurso, uma vez que o ato, ainda assim, deve ser considerado ilegal.
10.	Todavia, a recém-publicada Resolução-TCU 353/2023 estabelece, em seu art. 7º, inciso II, a possibilidade de que esta Corte de Contas ordene o registro excepcional de atos considerados ilegais em que tenha sido identificada irregularidade insuscetível de correção pelo órgão ou entidade de origem, em face da existência de decisão judicial apta a sustentar, em caráter permanente, seus efeitos financeiros, o que se amolda ao caso concreto.
11.	Portanto, entendo que deve ser dado provimento parcial ao pedido de reexame interposto por Paulo Roberto Cardoso Rodrigues, a fim de ordenar excepcionalmente o registro do ato, mantendo-se a apreciação pela sua ilegalidade.
	Ante o exposto, VOTO no sentido de que o Colegiado adote a deliberação que ora lhe submeto.
TCU, Sala das Sessões, em 16 de maio de 2023.
JORGE OLIVEIRA 
Relator